【裁判字號】    97,重上國更(二),4
【裁判日期】    981222
【裁判案由】    國家賠償
【裁判全文】
臺灣高等法院民事判決             97年度重上國更(二)字第4號
上  訴  人  振興印鐵製罐工廠股份有限公司
法定代理人  乙○○
訴訟代理人  張嘉真律師
            許慧如律師
            吳典倫律師
被上  訴人  桃園縣政府
法定代理人  甲○○
訴訟代理人  江松鶴律師
            陳忠輝律師
上列當事人間國家賠償事件，上訴人對於中華民國93年8月17日
臺灣桃園地方法院92年度國字第3號第一審判決提起上訴，經最
高法院第二次發回更審，本院於98年12月8日言詞辯論終結，判
決如下：
    主  文
上訴駁回。
第二審及發回前第三審訴訟費用除確定部分外由上訴人負擔。
    事實及理由
一、被上訴人之法定代理人原為朱立倫，於本院審理中變更為甲
    ○○，有行政院民國98年9 月10日院臺秘字第0980094149號
    函、內政部同日台內民字第09801715532 號函在卷可憑（見
    本院卷第143、144頁），茲據其具狀聲明承受並續行訴訟
    ，核無不合。
二、上訴人主張：被上訴人前違反農地重劃條例規定，將伊所有
    坐落桃園縣楊梅鎮○○段第1295、1299地號等2 筆地目為「
    溜」之土地（以下稱系爭土地）作為公共灌溉用途，經伊提
    起訴願、再訴願，並向監察院陳情後，被上訴人已於89年9
    月1 日之協商會議（以下稱廢溜協商會議）中作成系爭土地
    廢溜之決議。伊乃於89年9月19日及同年10月5日先後向被上
    訴人申請核發系爭土地廢溜證明，並於同年10月2 日與訴外
    人林永信簽訂系爭土地買賣契約，約定以90年1 月31日前取
    得系爭土地廢溜證明為契約生效之條件。詎被上訴人竟未依
    規定於2 個月內核發廢溜證明，遲至91年6月4日始予核發，
    致上開買賣契約未能生效，伊因此受有不能取得出賣系爭土
    地價差利益新臺幣（下同）3,869萬7,241元之損害。經於91
    年11月27日以書面向被上訴人請求國家賠償，逾30日未獲協
    議等情。爰依國家賠償法第2條第2項後段之規定，求為命被
    上訴人如數賠償，及自訴狀繕本送達翌日起加付法定遲延利
    息之判決。原審為上訴人敗訴之判決，上訴人不服提起上訴
    。上訴聲明：(一)原判決關於駁回上訴人後開第2 項之訴部分
    廢棄。(二)被上訴人應給付上訴人3,869萬7,241元，及自起訴
    狀繕本送達翌日起至清償日止，按年息5%計算之利息。(三)願
    以華南商業銀行ㄧ年期可轉讓定期存單供擔保，請准宣告假
    執行（上訴人超過部分之利息請求，業據更審前本院判決其
    敗訴確定）。
三、被上訴人則以：伊雖於廢溜協商會議決定將系爭土地以廢溜
    方式處理，然依水利法第46條規定，廢溜程序仍應由上訴人
    向訴外人臺灣省石門農田水利會（以下稱石門水利會）申請
    ，待該會同意後，再呈轉伊核准。嗣石門水利會既遲至91年
    3月6日始表示同意，且上訴人亦拒繳廢溜用地費用，伊於同
    年6 月27日核發廢溜證明，即無故意、過失或怠於執行職務
    之情事。況上訴人以不相當之高價出賣系爭土地，其與訴外
    人林永信之買賣契約顯非實在，該契約又已失效，系爭土地
    迄仍為上訴人所有，難認其受有損害等語，資為抗辯。並答
    辯聲明：(一)上訴駁回。(二)如受不利判決，願供擔保請准宣告
    免為假執行。
四、查系爭土地原為訴外人盧照男所有，於75年間參加桃園縣富
    岡第一期農地重劃時，被列為公共灌溉溜池，經盧照男提起
    訴願、再訴願後，由內政部於77年1 月14日將原決定、原處
    分均撤銷，由原處分機關究明系爭土地應否屬水路用地後另
    為適法之處分。盧照男嗣於77年11月間就系爭土地與訴外人
    黃慶讚訂立不動產買賣契約書，黃慶讚旋於同年月轉賣予上
    訴人之法定代理人乙○○，乙○○則將系爭土地登記為上訴
    人所有。嗣被上訴人仍維持原處分，上訴人乃對該處分提起
    訴願、再訴願，經內政部於79年3月5日將原決定、原處分均
    撤銷，由原處分機關即被上訴人另為適法之處分。上訴人以
    被上訴人及石門水利會未依訴願決定辦理，復陳監察院，經
    監察院於86年1月間調查後，提案糾正要求改善，兩造自85
    年起至89年9月歷經十餘次協商處理，仍無法解決，終於89
    年9月1日之廢溜協商會議，請石門水利會以廢溜方式處理等
    事實，為兩造所不爭執，並有土地登記簿謄本、訴願決定書
    、桃園縣政府函文等件附卷可稽，堪信為真實。
五、上訴人主張，被上訴人於89年9月1日廢溜協商會議作成廢溜
    結論後，伊曾於同年月19日、同年10月5 日申請被上訴人發
    給廢溜證明未果，被上訴人怠於執行核發廢溜證明之職務，
    致伊受有損害，應依國家賠償法第2條第2項後段規定賠償伊
    損害等情，為被上訴人所否認，並以前揭情詞置辯。經查：
  (一)系爭溜地原係石門水利會供灌溉其轄區42公頃農田使用之保
    留池塘，原規劃為和興分渠第43號池，供43輪區灌溉使用。
    系爭溜地之重劃處分經內政部撤銷後，被上訴人自85年間起
    即邀集上訴人、石門水利會、省縣議員、43號池灌溉轄區權
    利人等協商後續處理方式，因43號溜池下游農民，需該池灌
    溉，要求石門水利會絕對不予廢棄以利耕作，請石門水利會
    重新報請縣府以徵收方式辦理，有被上訴人85年6月28日85
    府地重字第141359號函所附協調會議紀錄為證（見原審卷
    第103 頁及背面）。又被上訴人因石門水利會檢討系爭溜地
    有灌溉需求，無法廢溜，而上訴人於協商中亦傾向同意以石
    門水利會就所管轄內提供等值土地面積進行交換，經十餘次
    協商，雙方合意以桃園縣龍潭鄉○○○段304 地號溜地為以
    地易地之條件，石門農田水利會亦進行廢溜及繳納替代工程
    費，惟於幾近完成以地易地作業時，因桃園縣龍潭鄉公所知
    悉前開304 地號土地即將完成廢溜，要求興建婦幼館及村里
    活動中心報請徵收，此以地易地之協商終未完成等情，亦有
    86年8月19日86府地重字第160729號函附86年8月11日協商紀
    錄、88年2 月12日88府地重字第033498號函附同年月12日協
    商會議紀錄、同年4月26日88府地重字81868號函附同年月20
    日研商會議紀錄、同年6 月17日88府地重字第128217號函附
    同年月9日研商會議紀錄、89年2月15日89府地重字第029449
    號函附同年月1日協議會議紀錄、同年4月15日89府地重字第
    071527號函附同年月10日協商會議紀錄、同年6 月20日89府
    地重字第119470號函附同年月16日協商會議紀錄在卷可佐（
    見原審卷第105-116 頁及背面）。復查，前開以地易地解
    決方式無法進行後，石門水利會改以公告現值加成協議價購
    方式解決，惟上訴人要求須以市價加成方式價購，致無法成
    立，被上訴人乃建請石門水利會就其價購價款及改善溜池之
    工程費，先行考慮選擇鄰近土地作為替代該溜池蓄水、灌溉
    下游農田，並提報替代方案，嗣因石門水利會無法提供適當
    土地以地易地及替代方案，被上訴人乃於廢溜協商會議決議
    ：「一本案請石門農田水利會以『廢溜』方式處理之。二廢
    溜之相關替代方案請水利單位依水利法暨相關法令，儘速執
    行。」等語（見原審卷第23頁），可見該廢溜協商會議決
    議，係接續前述兩造協商以地易地、價購不成後，被上訴人
    要求石門水利會考量選擇鄰近土地作為替代該溜池蓄水、灌
    溉，並提報替代方案未果，而再行召開協商會議，其結論僅
    係指示石門水利會循系爭土地廢溜方式辦理，且需考量廢溜
    後之相關替代方案，依水利法及相關法令執行。是其廢溜與
    否，尚待石門水利會評估提供意見後決定，此與前開歷次協
    商會議多次要求「石門水利會檢討由合興分渠整理直接灌溉
    取代溜池之可行性」、「請石門水利會就上開以地換地作業
    過程處理」、「請水利會與劉先生針對結論二協商，俾本府
    再召開會議」、「請石門水利會在文到一個月內依法辦理徵
    收」等情並無不同，為兩造與石門水利會歷來協商之一環，
    而非被上訴人以主管機關身分作成核准系爭土地廢溜決定，
    同時變更其將系爭土地重劃為公用溜地之原處分，重新為系
    爭土地廢溜之處分。
  (二)嗣被上訴人於89年9 月25日就廢溜事宜，函上訴人請其依水
    利法第46條規定向石門水利會申辦。石門水利會於90年3 月
    13日要求被上訴人補助上訴人向石門水利會申請價購之經費
    ，被上訴人於同年月26日函覆經費已用罄，無是項經費補助
    ，請石門水利會自籌解決，並於同年5月4日函請石門水利會
    補呈資料及擇期開會復行研議，並副知上訴人（見原審卷
    第41-44頁）。石門水利會則於同年4月10日召開會議研商價
    購事宜，會中石門水利會表示依前臺灣省政府74年3 月25日
    74府建水字第144883號函，關於農地重劃區內奉准解除限制
    之保留池塘…僅收用地費每公頃45萬元，不再收替代工程費
    ㄧ案准予照辦，是以本案如核准報廢尚需繳交上述費用，惟
    上訴人於會中表示不願繳交，嗣作成結論：「(一)依照監察院
    內政及少數民族委員會第三屆第四十一次會議決議：本案以
    廢溜方式處理，其辦理程序請主管機關依相關法令規定辦理
    ，報請桃園縣政府核辦解除限制。(二)『如』核准報廢後，請
    桃園縣政府協調辦理1295等4 筆土地依原面積重新分配調整
    坵塊，以便修正灌排水路系統，以利土地做最有效利用。」
    等語（見原審卷第46-50 頁），可見於廢溜協商會議後，
    兩造與石門水利會仍就廢溜程序及廢溜後之替代方案持續協
    商中，亦證前開廢溜協商會議結論，並非被上訴人作成核准
    系爭土地廢溜決定，變更其將系爭土地重劃為公用溜地之原
    處分，而重新為廢溜之處分。
  (三)次查，系爭土地原係臺灣省石門農田水利會供灌溉其轄區42
    公頃農田使用之保留池塘，因參與75年富岡一期農地重劃被
    規劃為和興分渠第43號池，供43輪區灌溉使用，嗣該重劃處
    分遭內政部撤銷，其理由為：按農地重劃條例第11條第1 項
    、第13條分別規定：「重劃後農路、水路用地，應以重劃區
    內原為公有及農田水利會所有農路、水路土地抵充之；其有
    不足者，按參加重劃分配土地之面積比例分擔之。」、「重
    劃區○○○道路、池塘、溝渠或其他供公共使用之土地，得
    因實施重劃予以變更或廢置之。」等語，原處分機關如確認
    系爭溜池對富岡農地重劃區之灌溉亟為重要，應將系爭溜池
    納入農水路規劃系統，並依前開同條例第13條規定，將重劃
    區內原有池塘變更為水路用地，由參加重劃分配土地之面積
    比例分擔，始為適法等情（見原審卷第11、13、14頁），
    是該決定並未指如原處分機關如不將之納入農、水路規劃系
    統時，應將系爭溜池予以廢置。則前開重劃處分經撤銷後，
    系爭土地仍屬溜地目，並為前述保留池塘，自應依一般保留
    池塘廢置之程序辦理。再查有關臺北、桃園、新竹縣轄之石
    門大圳灌區保留池塘，灌溉面積在3 公頃以下，而地主願意
    負擔替代工程費者，得申請解除保留，有臺灣省政府70年2
    月14日70府建水字第104304號函在卷可參（見原審卷第10
    5頁）。另經濟部水利署93年6月1日經水事字第09350200720
    號函關於「臺灣省政府『石門大圳灌區池塘處理辦法』歸列
    為保留地之溜地目，辦理廢溜相關事宜一案」亦謂：「二旨
    揭辦法據以公告之臺灣省政府56年12月12日府建四字第9648
    7 號令略以：『…而廢棄池塘則由業主繳納負擔保留池塘用
    地費…』另查70年2 月14日70府建水字第104304號函示…所
    稱替代工程費包含池塘設施、池塘廢棄後之聯絡水路工程費
    及用地費。三有關地主負擔替代工程費之用意，係為避免因
    原水利設施廢棄致妨礙原有引水蓄水或排水系統，主管機關
    得要求申請解除保留池塘者負擔相關費用，以維持灌溉系統
    之完整。」等語，參以前開函文所附臺灣省政府56年12月12
    日令並稱：「…廢棄池塘於繳清保留池塘用地費後，由石門
    水利會發給准許變更使用證明，以憑申請地目變更。」（見
    原審卷第101-105頁）。是石門水利會乃於96年4月18日函
    被上訴人：「有關溜地解除保留，精省前本會依據水利法第
    46條及臺灣省政府70年2 月14日70府建水字第104304號函辦
    理，由地主提出申請，經勘查保留池解除後，對灌溉無影響
    者，且地主願意負擔替代工程費者得申請解除保留，由本會
    報大府核定後向本會繳納相關費用，始發予自行開墾證明。
    」（見本院卷第84頁），核係本於前述函示所為。是被上
    訴人抗辯，系爭土地廢溜須經石門水利會同意後，再報請伊
    核准等語，堪可採信。亦足認被上訴人於廢溜協商會議，顯
    無以主管機關身分作成系爭土地廢溜處分之意，亦未重新為
    行政處分。上訴人主張，被上訴人應於廢溜協商會議後2 個
    月期限內即89年11月1日、於89年9月19日其向被上訴人申請
    之2個月期限即89年11月19日前、或監察院於89年10月9日發
    函命被上訴人於2個月內將辦理結果見復之89年12月9日前核
    發廢溜證明，即不可採。
  (四)上訴人雖主張，伊嗣未繳納費用即取得廢溜證明云云。然查
    ，石門水利會於91年3月6日函覆被上訴人稱：「三首揭地號
    為本會編號繞43號池，因土地未適法分配，期間本案提多項
    替代方案，並邀集相關單位幾經協調無結果，綜理全案首揭
    地號『溜』依各次開會結論以解除限制辦理，報請大府核辦
    。」等情（見原審卷第82、83頁），是被上訴人辯稱，因
    石門水利會於前開函文同意廢溜，且用地費係上訴人與石門
    水利會間之關係，伊始同意核發廢溜證明，非無可採。
六、綜上所述，被上訴人既未於廢溜協商會議作成核准系爭土地
    廢溜處分，上訴人主張其未依規定於2 個月內核發廢溜證明
    ，遲至91年6月4日始予核發，為怠於執行職務等情，洵不可
    採。從而，上訴人依國家賠償法第2條第2項後段規定，請求
    被上訴人給付3,869萬7,241元及自92年3 月20日起至清償日
    止，按年息5%計算之利息，非屬正當，自屬不應准許。原審
    就此部分為上訴人敗訴之判決，於法並無不合。上訴意旨仍
    執前詞指摘原判決此部分不當，聲明廢棄改判，為無理由，
    應駁回其上訴。
七、兩造其餘攻擊防禦方法及所未經援用之證據，本院審酌後，
    認與本判決之論斷不生影響，爰不一一論駁。
八、據上結論，本件上訴無理由。依民事訴訴法第449條第1項、
    第78條，判決如主文。
中    華    民    國    98    年    12    月    22    日
                    民事第十一庭
                        審判長法  官  鄭雅萍
                              法  官  徐福晉
                              法  官  詹文馨
正本係照原本作成。
如不服本判決，應於收受送達後20日內向本院提出上訴書狀，其
未表明上訴理由者，應於提出上訴後20日內向本院補提理由書狀
（均須按他造當事人之人數附繕本）上訴時應提出委任律師或具
有律師資格之人之委任狀；委任有律師資格者，另應附具律師資
格證書及釋明委任人與受任人有民事訴訟法第466 條之1第1項但
書或第2項（詳附註）所定關係之釋明文書影本。
中    華    民    國    98    年    12    月    25    日
                              書記官  洪秋帆
附註：
民事訴訟法第466條之1（第1項、第2項）：
對於第二審判決上訴，上訴人應委任律師為訴訟代理人。但上訴
人或其他法定代理人具有律師資格者，不在此限。
上訴人之配偶、三親等內之血親、二親等內之姻親，或上訴人為
法人、中央或地方機關時，其所屬專任人員具有律師資格並經法
院認為適當者，亦得為第三審訴訟代理人。

司法院資訊處製作；財團法人民間司法改革基金會備份。
